【裁判字號】    89,訴,50
【裁判日期】    890421
【裁判案由】    偽造文書等
【裁判全文】
臺灣士林地方法院刑事判決                            八十九年度訴字第五號
    聲  請  人  臺灣士林地方法院檢察署檢察官
    被      告  丙○○
右列被告因偽造文書等案件，經檢察官聲請簡易判決處刑 (八十八年度偵字第四九五
０號)，本院士林簡易庭認為不宜以簡易判決處刑，而移至本院刑事庭依通常程序審
理，本院判決如左：
    主  文
丙○○連續行使偽造私文書，足以生損害於他人，處有期徒刑肆月，又連續意圖為自
己不法之所有，以詐術使人將本人之物交付，處有期徒刑參月，應執行有期徒刑陸月
，緩刑參年。
    事  實
一、丙○○自任會首，在台北市○○區○○街一四一號三樓，分別召集自民國八十五
    年三月十日起至八十八年六月十日止、每會新台幣（下同）一萬元、底標一千二
    百元、包括會首共計四十六名之互助會（下稱Ａ會），及自八十六年十月二十五
    日起至九十年一月二十五日止、每會一萬元、低標一千二百元、高標二千五百元
    、包括會首共計四十六名之互助會（下稱Ｂ會），其明知何美金與甲○○共同以
    甲○○、乙○○（甲○○之夫）名義參加Ａ會二會，以甲○○名義參加Ｂ會二會
    ，且均為活會，竟因會員張慶珠（真實姓名應為「張瓊洙」）需款應急，竟基於
    意圖為第三人不法所有之概括犯意，先後於八十五年十月、十一月間，趁甲○○
    、何美金未參與競標Ａ會之時，委請在場不詳之人，在標單上（業已滅失）偽造
    乙○○、甲○○之署押及投標金額參與投標，足以生損害於乙○○、甲○○，因
    而分別於八十五年十月十日冒用乙○○名義、以標息三千五百元得標，八十五年
    十一月十日冒用甲○○名義、以標息三千四百元得標，使活會會員丁玉明（二會
    ）、林秀緞（二會）、陳淑雲、李金蘭、黃慧子、李素花、陳淑芬、李偉瑄、王
    碧蓮、周湘、郭月惠、甲○○、何美金、莊麗英、周雪華（二會）、謝秀雲、林
    玉真、謝如英、吳姿賢、張春霞（二會）、蔡汶容、康若昭、戴東里、邱淑華、
    林美鳳、董麗敏（二會）、葉素鑾、朱沛瑄、張素琴、郭玉葉、胡淑惠、葉隆坤
    、李麗勤、蘇雅萍等人陷於錯誤而交付會款與丙○○，分別詐得二十五萬七千四
    百元（（00000－0000）×39＝257400）及二十五萬三千五百元（（00000－0000
    ）×39＝253500），共計五十一萬零九百元，後將所得會款交與會員張慶珠。又
    另行起意，明知Ｂ會已於八十八年二月停標，竟基於為自己不法所有之概括犯意
    ，於八十八年二月二十五日、三月二十五日，連續對何美金、甲○○隱瞞停會情
    事，使其二人陷於錯誤，繼續繳納八十八年二月、三月之會款，共詐得三萬元（
    （00000－0000）×2×2＝30000），嗣因Ａ會於八十八年三月結束，甲○○、何
    美金未取得會款始得知上情。
二、案經被害人甲○○訴由臺灣士林地方法院檢察署檢察官偵查起訴。
    理  由
一、訊據被告丙○○對於在右揭時、地冒用乙○○、甲○○名義得標及於Ｂ停會後仍
    繼續向告訴人甲○○、被害人何美金收取會款之事實坦承不諱，核與告訴人指訴
    情節大致相符，並有互助會單二件在卷可佐，且有證人李素花於偵查中證述Ｂ會
    中八十八年一月係其得標等情一致，被告確有冒用乙○○、甲○○名義得標致活
    會會員陷於錯誤而交付會款及隱瞞停會事實致告訴人甲○○及被害人何美金繼續
    交付會款之事實應堪認定。又被告供稱於冒用乙○○、甲○○得標時有寫標單，
    上載名字及標息金額，然實際上不是其寫的，是誰所寫已忘記等語，惟查開標過
    程為被告所主持，被告亦知何美金、甲○○並未參與競標，則其雖未親自書寫，
    亦應認係其委請在場不詳之人所寫，事證明確，被告犯行洵堪認定，應依法論科
    。
二、按民間互助會，除有特別約定外，僅係會首與會員訂立之契約，會員與會員間並
    無法律關係存在，而已得標會員，依據其與會首間之契約，無論何人得標，均有
    按期繳交會款之義務，故會首冒名盜標，其詐欺所得之款，應僅限於未得標會員
    繳納之會款（至民法債編於八十八年四月二十一日修正公布後，就會員與會首、
    會員與會員間之權利義務關係雖略有調整，然於本件修正前已成立之犯罪，就被
    害人及所詐得金額之認定不生影響），被告於Ａ會進行期間，二次偽填標息於標
    單上，並於未書明「標單」字樣之標單上偽簽乙○○、甲○○之姓名，應屬刑法
    第二百二十條第一項之準文書，其復持以行使競標，使不知情之活會會員陷於錯
    誤，而遵期繳交會款，共詐騙五十一萬零九百元，核係犯刑法第三百三十九條第
    一項詐欺取財罪、第二百十六條、第二百二十條、第二百十條行使偽造準私文書
    罪。被告委請在場不詳之人偽簽乙○○、甲○○之署押及書寫投標金額於標單上
    ，係間接正犯。其偽造署押之行為係偽造私文書之部分行為，而偽造私文書後進
    而持以行使，偽造私文書之低度行為則為行使之高度行為所吸收，均不另論罪。
    又被告所犯前開詐欺、行使偽造之準私文書犯行，時間緊接，所犯罪名相同，顯
    各出於概括之犯意為之，均為連續犯，爰各依刑法第五十六條之規定以一罪論，
    並均加重其刑。而其以一詐欺行為向多位會員詐欺，係以一行為觸犯數罪名，為
    想像競合犯，應依刑法第五十五條之規定，從一重處斷。又其所犯前開連續詐欺
    取財與連續行使偽造私文書二罪，具方法結果之關係，為牽連犯，應依刑法第五
    十五條之規定，從較重之行使偽造私文書罪處斷。又其於八十八年二月停會後繼
    續向告訴人甲○○及被害人何美金收取會款犯行，核係犯刑法第三百三十九條第
    一項詐欺取財罪。被告先後二次向其二人詐騙會款之行為，時間緊接，犯意概括
    ，所犯構成要件相同，為連續犯，應依刑法第五十六條之規定論以一罪，並加重
    其刑。其隱瞞停標事實係以一詐欺行為向何美金、甲○○詐欺，係以一行為觸犯
    數罪名，為想像競合犯，應依刑法第五十五條之規定從一重處斷。其所犯上開連
    續行使偽造私文書及連續詐欺二罪間，犯意各別，罪名不同，應分論併罰之。被
    告八十五年十月、十一月之詐欺犯行與八十八年二月、三月之詐欺犯行，相隔時
    間已久，所用詐欺方法殊異，公訴人認應論以連續犯，尚有未恰。爰審酌被告丙○○並無前科紀錄，素行尚稱良好，因一時失慮誤觸刑典，所得款項不多、對被
    害人所造成之損害、犯罪手段、其犯後態度良好、已與告訴人甲○○及被害人何
    美金達成民事和解等一切情狀，分別量處如主文所示之刑，並定其應執行之刑。
    又被告前未曾受有期徒刑以上刑之宣告，此有台灣高等法院檢察署刑案紀錄簡覆
    表在卷可按，其因一時失慮致罹刑典，事後已坦承犯行，深具悔意，經此偵審教
    訓，自當知所警惕，信無再犯之虞，本院因認前開宣告之刑以暫不執行為適當，
    爰併宣告緩刑三年，以觀後效，用啟自新。至被告二次偽造之標單，業經丟棄而
    滅失，已據被告陳明在卷，爰不另為沒收之諭知，附此敘明。
三、至公訴意旨另以被告丙○○基於概括之犯意，另於不詳時間以同樣方式冒名甲○○在Ｂ會得標一會，另一會則在互助會單上擅自更改姓名為「陳豫蓮」，並於八
    十七年間將該會標走，因認被告涉有連續行使偽造私文書、詐欺罪嫌云云。訊據
    被告堅決否認有上開之犯行，辯稱陳豫蓮部分係繕打錯誤，事後已更正，而八十
    八年一月抽籤出來雖係甲○○名字，但因李素花需用錢，故由李素花得標，甲○○二會均仍係活會等語。經查Ｂ會因會員表示之前標息過高，不易得標，故採限
    制高標、以抽到之人得標之方式開標，業據被告及告訴人陳述在卷無訛，次查八
    十八年一月二十五日雖抽出甲○○之姓名，然因李素花需款急用，故改由李素花
    得標等情，亦據證人李素花於偵查中證述屬實，則被告於八十八年一月二十五日
    並未冒用告訴人甲○○之名義得標可明。再查告訴人所提出Ｂ會標單上一會固為
    陳豫蓮之姓名，然被告所提之Ｂ會會單二會則均為甲○○之姓名，而互助會起會
    之時，因會員加入、退出、以他人名義跟會而名單變動，或有繕打錯誤之情事在
    所難免，雖其會單姓名繕打錯誤，亦僅屬會首作業之疏失，尚難謂因此即有何偽
    造文書之犯行。此外，復查無其他積極證據足認被告有檢察官所指連續偽造文書
    及詐欺之犯行，其罪嫌尚有未足，惟檢察官以之與前開論罪科刑部分為裁判上一
    罪關係，爰不另為無罪之諭知，併予敘明。
據上論斷，應依刑事訴訟法第二百九十九條第一項前段，刑法第五十六條、第二百十
六條、第二百十條、第二百二十條、第三百三十九條第一項、第五十五條、第五十一
條第五款、第七十四條第一款，罰金罰鍰提高標準條例第一條前段，判決如主文。
本案經檢察官李學玨到庭執行職務。
中    華    民    國      八十九      年      四      月    二  十 一   日
                                  臺灣士林地方法院刑事第四庭
                                          法  官  藍  雅  清
右正本證明與原本無異。
如不服本判決，應於判決送達後十日內，向本院提出上訴狀。
                                          書記官  陳  瑞  香
中    華    民    國      八十九      年      四      月    二  十 七   日
附錄論罪科刑法條全文：
刑法第二百十條
偽造、變造私文書，足以生損害於公眾或他人者，處五年以下有期徒刑。
刑法第二百十六條
行使第二百十條至第二百十五條之文書者，依偽造、變造文書或登載不實事項或使登
載不實事項之規定處斷。
刑法第三百三十九條第一項：
意圖為自己或第三人不法之所有，以詐術使人將本人或第三人之物交付者，處五年以
下有期徒刑、拘役或科或併科一千元以下罰金。


司法院資訊處製作；財團法人民間司法改革基金會備份。
